【裁判字號】    97,訴,4678
【裁判日期】    980429
【裁判案由】    公共危險
【裁判全文】
臺灣臺中地方法院刑事判決              97年度訴字第4678號
公  訴  人  臺灣臺中地方法院檢察署檢察官
被      告  乙○○
指定辯護人  本院公設辯護人丙○○
上列被告因公共危險案件，經檢察官提起公訴（97年度偵字第25
013號），本院判決如下：
    主    文
乙○○放火燒燬現供人使用之住宅，未遂，處有期徒刑貳年，緩
刑伍年，並於刑之執行前，令入相當處所，施以監護貳年。
    犯罪事實
一、乙○○曾患有妄想型精神分裂症。其於民國97年10月22日凌
    晨5時許，在其向己○○所承租居住之臺中縣太平市○○○路
    61號房屋住宅內，因精神分裂症發作情緒不穩定，致依其辨
    識而行為之能力顯著減低，遂基於放火燒燬現供人使用之住
    宅之犯意，在該房屋二樓其所使用之西邊臥室內，將衣物及
    紙張堆放在電視機前之地板上，再以其平常抽菸用之打火機
    點火引燃火苗之方式，放火燃燒該住宅，火勢瞬間延燒結果
    ，致該房屋二樓之西邊臥室、中間和室、東邊臥室之裝潢、
    木質隔間牆、天花板木條、木質櫥櫃、木門、床具、電視機
    等物均嚴重燒失、碳化，牆壁受煙燻變黑，一、三樓則均未
    受損，乙○○亦獨自逃出屋外。嗣經鄰居林周旺報警，消防
    人員到場灌救後，始未繼續燃燒，該房屋重要構成部分之效
    用因而未喪失，而未遂。警察並在該房屋斜對面當場逮獲乙○○。
二、案經臺中縣警察局太平分局報請臺灣臺中地方法院檢察署檢
    察官偵查起訴。
    理    由
壹、證據能力部分：(一)按被告以外之人於審判外之陳述，雖不符
    刑事訴訟法第159條之1至之4等四條之規定，而經當事人於
    審判程序同意作為證據，法院審酌該言詞陳述或書面陳述作
    成時之情況，認為適當者，亦得為證據，當事人、代理人或
    辯護人於法院調查證據時，知有刑事訴訟法第159條第1項不
    得為證據之情形，而未於言詞辯論終結前聲明異議者，視為
    有前項之同意。同法第159條之5第2項定有明文。本案戊○○於消防人員訪談時之陳述，其性質屬於證人於審判外之陳
    述，而為傳聞證據，且查無符合刑事訴訟法第159條之1至之
    4等四條之情形，原雖無證據能力，然上開供述證據內容，
    業經本院審理時予以提示並告以要旨，且經檢察官、被告及
    辯護人表示意見，當事人已知上述供述證據乃傳聞證據，卻
    均未表示無證據能力，本院審酌上開供述證據作成時，並無
    人情施壓或干擾，亦無不當取供之情形，認為以之作為本案
    之證據亦屬適當，而有證據能力。(二)除法律另有規定外，實
    施刑事訴訟程序之公務員因違背法定程序取得之證據，其有
    無證據能力之認定，應審酌人權保障及公共利益之均衡維護
    ，刑事訴訟法第158條之4定有明文。本案所引用之非供述證
    據，並無證據證明係實施刑事訴訟程序之公務員違背法定程
    序所取得，自應認均具有證據能力。
貳、認定犯罪事實之證據及理由：
一、訊據被告乙○○，固坦承本件火災係其在該房屋二樓西邊臥
    室內電視機前之地板上，以其抽菸用之打火機點燃紙張所引
    起之事實，惟辯稱：伊只記得在燒一些過去的資料，火就突
    然燒到別的東西，伊對於當時的情況記不清楚了云云。
二、經查，本件火災經臺中縣消防局調查後，研判係：「一樓未
    受損，而三樓也僅看到幾張支票受燒的殘跡，火流侷限於二
    樓。而二樓受燒後：1.東邊臥室（即臥室2）部分，北側通
    道木質裝潢明顯以愈往西側受燒碳化、燒失程度較嚴重，木
    質櫥櫃、木門及木質裝潢上半部受燒碳化、燒失情形，明顯
    以靠西側和室附近受燒碳化比較嚴重，天花板木條明顯也以
    靠西側和室附近受燒碳化、燒失較為嚴重，顯示火流係來自
    西側。2.中間和室部分，西側與西邊臥室（即臥室1）相鄰
    之木質隔間牆幾乎完全受燒碳化、燒失，室內衣物呈現表面
    受燒，大部分尚留存，西邊房間木質門框上半部受燒碳化、
    燒失，天花板木條受燒後完全燒失，顯示火流來自西側。3.
    西邊臥室部分，木門嚴重受燒碳化、燒失，鎖頭掉落於北側
    ，西南兩側牆壁受煙燻變黑，床鋪彈簧墊受燒後僅剩鐵質部
    分，西北角落電視機燒損，衣物及紙張堆受燒碳化，因此西
    邊房間內部受燒程度最為激烈，又清理現場發現以衣物及紙
    張堆附近受燒碳化情形最為嚴重，研判該處應受較長時間燃
    燒，應為最初起火處，而衣物及紙張堆置於該房間通道中央
    ，應屬非原來放置之位置，恐有加工之嫌。綜上：本案起火
    原因不排除人為以打火機等明火引燃衣物及紙張堆，繼而擴
    大燃燒之可能性」，此有臺中縣消防局於97年11月12日以消
    調字第0970017295號函檢送之火災原因調查鑑定書及現場照
    片在卷可稽（參本院卷一第29-109頁）。而本院觀諸該些現
    場照片，其內容與該調查鑑定書所記載之上揭研判情形相同
    ，是以該鑑定書記載之現場燃燒情形及研判結果，應與事實
    相符，而可採信。又按放火罪既未遂之區別標準，係以目的
    物獨立燃燒，且足以變更其形體致喪失其效能為依據，是放
    火燒燬現供人使用之住宅罪，如僅室內家具燒燬，其房屋構
    成部分及門窗均未喪失效用者，應成立刑法第173條第3項、
    第1項之放火燒燬現供人使用住宅未遂罪，換言之，刑法第1
    73條第1項之放火既遂罪，須房屋構成之重要部分已燒燬，
    如僅房屋內之家具、物件燒燬，房屋本身尚未達喪失其效用
    之程度，即不能依該條項論罪（參最高法院73年度台上字第
    2238號判決）。茲本件燃燒結果，僅二樓西邊臥室、中間和
    室、東邊臥室之裝潢、木質隔間牆、天花板木條、木質櫥櫃
    、木門、床具、電視機等物嚴重燒失、碳化，牆壁受煙燻變
    黑，一、三樓則均未受損，而該些燒失、碳化部分，大多屬
    裝潢之物，非屬房屋之構成部分，更非屬房屋構成之重要部
    分，亦即該房屋並未因本件火災而喪失其效用，參以證人丁○○○○在本院審理中具結證稱：「（問：你到現場之後，
    你有進入火災現場？你看房子本身建築結構，有無達到毀損
    的程度？）有，都黑掉了，我看到的是全部都黑掉，牆壁燒
    黑，沒有裝潢就不能再住，應該重新裝潢就可以住」（參本
    院卷第46-47頁筆錄），亦認該房屋重新裝潢後即可再住等
    情，本院認本件房屋尚未達燒燬之程度，應屬放火未遂之狀
    態。
三、次查，(一)證人即被告之友人戊○○於97年10月22日在消防人
    員訪談中陳稱：「97年10月21日晚上約9點、10點的時候，
    我回到乙○○住處，因他最近幾天情緒不太穩定，所以我沒
    有上樓查看，只有待在一樓，當時我有聞到樓上好像有燒塑
    膠的味道，他最近有時候會胡言亂語，有時前一分鐘正常，
    下一分鐘又不正常，10月21日晚上約11點時，乙○○又發作
    胡言亂語，並要我收拾東西要我走，乙○○平時有抽菸習慣
    」（參本院卷第63-65頁筆錄）。(二)證人己○○於98年4月15
    日在本院審理中具結證稱：「（問：97年10月21日妳的鄰居
    有打電話給妳？）有，約晚上11點多的時候，我鄰居打電話
    跟我說被告住的那個房間內不曉得在燒金紙或什麼東西，我
    有過去，我沒有見到被告，我有敲門，還把外面的小鐵門打
    開，我沒有進去，他的朋友有來，我叫他的朋友戊○○請乙○○的家人來把他帶回去，我房租也不收，他朋友說好，就
    上去看他，沒多久，戊○○就下來說沒事了，我就回去了，
    到凌晨五點多，我鄰居打電話給我說房子燒起來」、「（問
    ：妳剛才說聽鄰居講發現乙○○精神狀況不穩，有拍打牆壁
    ，但妳於97年11月22日在警詢中說，妳和妳先生有去現場，
    發現被告精神不穩，有撞擊牆壁，到底這是妳聽鄰居講的，
    還是妳自己親眼目睹耳聞？）我很少過去，我之前說有聲音
    ，是聽鄰居講的，說他會很吵，21日晚上我有聽到聲音，但
    我沒有進去，不知道是撞還是拍打」、「（問：妳97年11月
    22日於警詢中說乙○○是做生意失敗，情緒不穩，妳不要對
    他提出告訴，妳如何知道他生意失敗情緒不穩？）因為之前
    一個月，他有跟我說他有叫一車的西瓜，結果被人家偷走了
    ，所以我認為他應該是為了這件事情，而且有很多朋友跟他
    一起住，也沒有分攤房租，吃喝還靠他」（參本院卷第40-4
    2頁筆錄）。(三)證人丁○○○○於98年4月15日在本院審理中
    具結證稱：「（問：當時你親眼看到被告的狀況是怎樣？）
    當天被告等於是一個半昏迷的狀況，到醫院之後，被告可以
    說話，但是問他什麼都是答非所問」、「（問：他答非所問
    ，就你專業判斷，他是屬於故意不配合，或者是有其他原因
    的情形？）我認為他可能是偶發性的，有可能現在好，有可
    能又不好，起起伏伏，我沒有辦法去判斷他是否故意不配合
    ，看起來有時正常，有時不正常，但並不是故意的，只要不
    去刺激他的話」、「（問：你所謂刺激，為何會想說不要去
    刺激他，是否當時有什麼樣的行為，他就會有強烈的反應？
    ）他很多事情都答非所問，譬如問他姓名的時候，他就說有
    看到鬼來了，或者是說我們不清楚，只有他知道」（參本院
    卷第45頁筆錄）。(四)被告被逮捕後經送往國軍臺中總醫院附
    設民眾診療服務處醫治時，有：「情緒不穩，行為怪異，答
    非所問，被害妄想，幻聽干擾，疑似精神分裂症」之情形，
    此有該診療服務處於97年10月23日所開立之診斷證明書附卷
    可考（參警卷第30頁）。(五)本院委託國軍臺中總醫院鑑定被
    告行為時之精神狀況，結果認為：「被告為慢性精神分裂症
    患者，長期受症狀干擾，無病識感不接受藥物治療，明顯思
    考障礙，判斷力減低，犯案當時，行為因精神症狀影響，致
    其辨識行為能力減低，達限制行為能力，但未達無責任能力
    狀態」，此有該醫院於98年2月26日以醫中企管字第0980000
    804號函檢送之司法精神鑑定報告在卷可憑（參本院卷二第
    25-29頁），(六)被告曾因易怒、自語、被害妄想、危險行為
    ，於95年3月23日至行政院衛生署草屯療養院初診，並於95
    年3月23日至95年3月27日、95年5月25日至95年6 月19日兩
    度住院，經診斷為妄想型精神分裂症，出院後均未返診。此
    經該療養院於97年12月15日以草療精字第0971110336號敘明
    確，並檢附被告病歷資料在卷可證（參本院卷一第163-296
    頁）。綜上可知，被告平時有抽菸習慣，於95年間即患有妄
    想型精神分裂症，因無病識感，未繼續接受藥物治療，致明
    顯思考障礙，行為能力減低，於案發前一個月，曾經被竊一
    車西瓜，於案發前幾天，情緒即呈現不穩定狀態，會胡言亂
    語，有時正常，有時不正常，於案發前二、三小時，曾在屋
    內燒東西並發出拍打或撞擊的聲音，於朋友戊○○回來時，
    要戊○○收拾東西離開，於案發後沒有報警，並自己逃出來
    ，經警逮獲後，於問話時，答非所問，情緒起起伏伏，還說
    伊看到鬼來了。茲被告於案發前二、三小時，即在燒東西，
    且於戊○○回來時，叫戊○○收拾東西離開，並於戊○○離
    開後，將紙張及衣物堆置在西邊臥室通道中央（參前揭臺中
    縣消防局火災原因調查鑑定書），以其平常抽菸用之打火機
    點燃火苗，可信其當時已決意要放火燒燬該房屋，怕央及戊○○，才會有該些舉動，並非僅是在燒一些過去的資料，而
    不慎引發延燒，亦非如起訴書所記載係基於不確定之故意。
    又被告於案發前後之精神狀況，既有如上所述之情形，案發
    時之精神狀況復經鑑定有「行為因精神症狀影響，致其辨識
    行為能力減低，達限制行為能力」之情形，是亦可信被告為
    本件行為時，確有因精神分裂症發作情緒不穩定，致依其辨
    識而行為之能力顯著減低之情形。
四、綜上所查，本院認被告確係因精神分裂症發作情緒不穩定，
    致依其辨識而行為之能力顯著減低，而決意放火燒燬該房屋
    。被告前揭所辯，僅卸責之詞，不足採信。此外，本件並有
    現場圖、房屋租賃契約書等物在卷可佐（參警卷第20、27-2
    8頁），事證已臻明確，被告犯行應堪認定。
五、核被告所為，係犯刑法第173條第3項、第1項之放火燒燬現
    供人使用之住宅未遂罪。公訴人認係犯刑法第173條第1項之
    放火燒燬現供人使用之住宅既遂罪，尚有未洽（詳如前述）
    ，而因本件罪名相同，僅是既遂與未遂態樣不同，故無庸變
    更起訴法條。又本件依刑法第25條第2項未遂犯之規定減輕
    其刑後，再依刑法第19條第2項之規定，遞減輕其刑。爰審
    酌被告雖未表示認罪，但對於點火燃燒之行為自始即坦承不
    諱，且係因患有精神分裂症致依其辨識而行為之能力減低而
    為本犯行，及被害人己○○在本院當庭表示被告平時為人和
    善，常拿沒賣完之西瓜分請鄰居及被害人吃，很多朋友跟被
    告一起住，也沒有分攤房租，吃喝還靠被告，並請求本院對
    被告從輕量刑等一切情狀，量處如主文所示之刑。再被告未
    曾故意犯罪受有期徒刑以上刑之宣告，此有臺灣高等法院被
    告前案紀錄表在卷可參，經此次起訴審判教訓後當知所警惕
    ，信無再犯之虞，本院因認所宣告之刑以暫不執行為適當，
    依刑法第74條第1項第1款之規定，併予宣告緩刑五年，以啟
    自新。另被告患有妄想型精神分裂症，卻無病識感，不接受
    藥物治療，目前對本件所為，陳述仍反覆不定，其情狀足認
    有危害公共安全之虞，且因本件刑罰部分宣告緩刑，乃併予
    宣告於刑之執行前，令入相當處所，施以監護貳年。
六、公訴人雖請求本院傳訊國軍臺中總醫院之鑑定醫師到院說明
    被告行為時之精神狀況，惟因前揭國軍臺中總醫院之精神鑑
    定報告，已就被告行為時之精神狀況詳細載述，本院再參酌
    其他事證（詳前述），亦認被告行為當時，確實有如該鑑定
    報告所記載之情況，此部分事證已甚明確，並無傳訊該證人
    之必要，公訴人之請求，應予駁回。
據上論斷，應依刑事訴訟法第299條第1項前段，刑法第173條第3
項、第1項、第25條第2項、第19條第2項、第74條第1項第1款、
第87條第2項，判決如主文。
本案經檢察官甲○○到庭執行職務。
中    華    民    國    98    年    4     月    29    日
                      臺灣臺中地方法院刑事第六庭
                          審判長法  官  施慶鴻
                                法  官  莊秋燕
                                法  官  李秋娟
以上正本證明與原本無異。
如不服本判決應於收受送達後10日內向本院提出上訴書狀，並應
敘述具體理由；其未敘述上訴理由者，應於上訴期間屆滿後20日
內向本院補提理由書（均須按他造當事人之人數附繕本）「切勿
逕送上級法院」。
                                書記官  簡芳敏
中    華    民    國    98    年    4     月    29    日
附錄論罪科刑法條
中華民國刑法第173條
放火燒燬現供人使用之住宅或現有人所在之建築物、礦坑、火車
、電車或其他供水、陸、空公眾運輸之舟、車、航空機者，處無
期徒刑或7年以上有期徒刑。
失火燒燬前項之物者，處1年以下有期徒刑、拘役或5百元以下罰
金。
第1項之未遂犯罰之。
預備犯第1項之罪者，處1年以下有期徒刑、拘役或3百元以下罰
金。


司法院資訊處製作；財團法人民間司法改革基金會備份。
